【裁判字號】    97,勞訴,55
【裁判日期】    970822
【裁判案由】    確認僱傭關係存在等
【裁判全文】
臺灣臺北地方法院民事判決              97年度勞訴字第55號
原      告  甲○○
訴訟代理人  沈明欣律師
複代理人    何一芃律師
被      告  中華航空股份有限公司
法定代理人  乙○○
訴訟代理人  蘇文生律師
上列當事人間請求確認僱傭關係存在等事件，本院於民國97年7
月29日言詞辯論終結，判決如下：
    主      文
原告之訴及假執行之聲請均駁回。
訴訟費用由原告負擔。
    事實及理由
壹、程序方面：
    被告之董事長原為趙國帥，已於本件起訴後之97年7 月10日
    變更為乙○○，有被告公司董事會議事錄附卷可稽，爰准由
    被告現任法定代理人乙○○承受本件訴訟，先予敘明。
貳、實體方面：
一、原告主張：原告自90年2 月20日起，受雇於被告臺北分公司
    ，擔任營業員，負責接聽客戶電話等工作，至96年7 月時，
    每月工資為新臺幣（下同）36,300元。嗣於96年8 月1 日，
    被告以原告對客戶服務態度欠佳且未經許可擅離工作崗位為
    由，依勞動基準法（下稱勞基法）第11條第5 款「勞工對於
    所擔任之工作確不能勝任」規定，片面終止原告之勞動契約
    。惟原告係因94年間體檢時，發現腸癌指數過高，雖經控制
    飲食坐息，仍未改善，而憂心身體狀況，致與客戶電話應答
    時，難免語氣較不耐煩。但多數工作時間，原告均確實執行
    份內工作，無怠忽職務情形。且原告兩次未經請假核准離開
    工作崗位，亦係因己身疾病、身體不適欲在家休養，事前雖
    已向主管或委由同事代為請假，仍礙於時間緊促未及完成合
    乎規定之請假程序所致，原告實無不能勝任工作情事。而被
    告亦未說明依原告現有之工作職位，已無適當工作可供安置
    ，或原告之違規行為，再無其他方式如扣薪、減薪得予以懲
    處，必須予以解雇，是被告解雇原告，亦有違解雇最後手段
    性原則，與勞動基準法第11條第5 款規定，並不符合，原告
    自得訴請確認兩造僱傭關係尚屬存在，並請求被告給付工資
    。爰提起本訴，聲明請求：(一)確認兩造間僱傭關係存在；(二)
    被告應自96年8 月1 日起至原告復職之日止，按月給付原告
    36,300元；並就上開(二)之聲明，願供擔保，請准宣告假執行
    等情。
二、被告則辯稱原告於96年3 月至6 月，短短3 個月間，即分別
    因(1)接聽電話服務時，應對不佳，造成旅客來電抱怨；(2)接
    聽電話服務時，違反工作紀律，影響服務效率；(3)連續不當
    操作電話，發話端已掛電話，原告仍不掛斷，造成電話壅塞
    ，等待時間過長；(4)未經許可，擅離工作崗位；(5)提供錯誤
    之行李資訊予旅客，應對態度惡劣，遭致旅客抱怨；(6)未經
    請假核准，擅自未到班曠職6 小時等事由，而被施予申誡或
    記過不等之懲戒處分，累計共1 大過1 小過1 申誡；原告於
    前開事件中經主管約談，要求其改善，甚至告知爾後如再犯
    必須被解僱之情況下，竟又在96年6 月27日接聽旅客來電時
    ，再因服務態度不佳，遭旅客抱怨，而於同年7 月6 日被單
    位提報記兩小過。因前開懲戒事件所涉原告服務旅客之態度
    、有無遵守工作準則及按規定辦理請假手續等，均係原告能
    為不為之事由，且就接聽旅客電話服務態度不好部分，更係
    重複違犯。準此，原告主觀上顯無忠誠履行提供勞務義務之
    意，確有怠忽其所擔任之工作，而有不能勝任工作之情，被
    告據以終止勞動契約，自屬依法有據。至於原告雖於94年體
    檢時，發現腸癌指數過高，惟原告究僅係腸癌指數「偏高」
    ，健康檢查結果亦僅囑咐其至腸胃內科門診追蹤檢查，而非
    確定罹患腸癌。而原告既於94年體檢發現前情，然其於94年
    、95年間未曾被懲戒，亦無業務疏失，足認其身體狀況根本
    與本件所涉96年懲戒事件無關。而勞基法第11條第5 款僅規
    定：「勞工對於所擔任之工作確不能勝任」，非如同條第4
    款定有「又無適當工作可供安置時」之條件。又雇主行使懲
    戒解雇權而終止勞動契約時，因無須事前預告，且勞工不得
    請求資遣費，司法實務見解向來多認勞基法第12條之懲戒解
    雇始有解雇最後手段性原則之適用。至於勞基法第11條所定
    因經濟性因素被資遣之失業勞工，因立法者已透過所謂就業
    安全三大體系，即失業保險給付、職業訓練、就業服務三大
    體系加以保護，且雇主依勞基法第11條規定資遣勞工，因勞
    工享有資遣費及失業保險給付等保障，且離職證明書上所載
    離職原因較為緩和中性，不致影響勞工再就業之機會。故當
    雇主確有該條所定資遣事由時，即得資遣勞工，要無再適用
    解雇最後手段性原則之餘地。況勞基法第11條各款所定事由
    ，均有限定其要件，已寓有解雇最後手段性原則之判斷，實
    務上亦經由判決累積形成嚴格之審查標準，實無再適用該原
    則以保護勞工之必要。更重要者，如認雇主依勞基法第11條
    終止勞動契約時亦須適用該原則，不但形同強要雇主繼續接
    受原已不適任人員，更勢必造成雇主寧可選擇改依同法第12
    條規定不發給資遣費而逕以解雇，如此對勞工更屬不利。故
    原告主張被告違反解雇最後手段性原則，未安置其他適當工
    作或採取較輕之懲戒方式，要不足採。且原告既辯稱會發生
    對客戶服務態度欠佳等，係因腸癌指數長期偏高未減，憂心
    身體云云。則設該身體因素果真如其所言，影響其工作表現
    ，因該因素於其調至其他單位任職，仍會存在。故被告即便
    將原告調至非客服部門，其身體狀況一樣，仍會出現類似之
    行為，非如技術或能力問題，可透過再教育訓練等方式而改
    善，此觀原告除有對客戶服務態度之問題外，尚有曠職及擅
    離職守等行為尤明。準此，本件並無提供原告其他適當工作
    之實益，是原告主張被告須盡安置義務云云，自不足採。被
    告依勞基法第11條第5 款終止原告之勞動契約，並如數給付
    其資遣費，於法並無不合，原告提起本訴所為請求，自無理
    由，爰聲明請求駁回原告之訴，如受不利判決，並願供擔保
    請准免為假執行等語。
三、經查，原告主張：(一)原告自90年2 月20日起，受雇於被告臺
    北分公司，擔任營業員，負責接聽客戶電話等工作，至96年
    7 月時，每月工資為36,300元；(二)96年8 月1 日，被告以原
    告對客戶服務態度欠佳且未經許可擅離工作崗位為由，依勞
    基法第11條第5 款規定，片面終止原告之勞動契約；(三)原告
    於94年間體檢時，腸癌指數超過正常標準值等事實，及被告
    所辯：(一)原告於96年3 月至6 月間，分別因(1)接聽電話服務
    時，應對不佳，造成旅客來電抱怨；(2)接聽電話服務時，違
    反工作紀律，影響服務效率；(3)連續不當操作電話，發話端
    已掛電話，原告仍不掛斷，造成電話壅塞，等待時間過長；
    (4)未經許可，擅離工作崗位；(5)提供錯誤之行李資訊予旅客
    ，應對態度惡劣，遭致旅客抱怨；(6)未經請假核准，擅自未
    到班曠職6 小時等事由，而被施予申誡或記過不等之懲戒處
    分，累計共1 大過1 小過1 申誡；(二)原告之主管於前開事件
    中，曾要求原告改善，並告知爾後如果再犯錯，必須被解僱
    ；(三)原告在96年6 月27日接聽旅客來電時，再因服務態度不
    佳，遭旅客抱怨，於同年7 月6 日被服務單位提報記兩小過
    等事實，均為兩造所是認，並有兩造分別提出之聘僱契約、
    勞工保險卡、人事通報、體檢報告、懲戒一覽表、簽呈、事
    件陳述單、員工面談紀錄等件附卷為證，堪信為真實。
四、原告雖主張伊因94年間體檢時，發現腸癌指數過高，經控制
    飲食坐息，仍未改善，而憂心身體狀況，致與客戶電話應答
    時，難免語氣較不耐煩，並無勞基法第11條第5 款規定「不
    能勝任工作」之事由等語。惟勞基法第11條第5 款規定勞工
    對於所擔任之工作確不能勝任時，雇主得預告勞工終止勞動
    契約，所謂「確不能勝任工作」，非但指能力上不能完成工
    作，即怠忽所擔任之工作，致不能完成，或違反勞工應忠誠
    履行勞務給付之義務亦屬之。查原告於96年3 月至6 月僅 3
    個月期間，即有上述接聽電話服務應對不佳，造成旅客來電
    抱怨；接聽電話違反工作紀律，影響服務效率；連續不當操
    作電話，發話端已掛電話，原告仍不掛斷，造成電話壅塞，
    等待時間過長；提供錯誤之行李資訊予旅客，應對態度惡劣
    ，遭致旅客抱怨之情形，且屢經被告懲戒處分，復經主管約
    談要求改善，並告知再犯將被解僱後，又在96年6 月27日接
    聽旅客來電時，再因服務態度不佳，遭旅客抱怨。足見原告
    確有多次違反職場紀律屢誡不改之情事，而被告客戶來電之
    應對，悠關被告企業形象，且為原告職務之核心，原告多次
    違犯紀律，幾經糾正仍未能妥善從事，自堪認已違反其應忠
    誠履行勞務給付之義務。至於原告縱因憂心體檢腸癌指數過
    高，始產生上述怠忽職務之行為，然此尚屬原告有無可歸責
    事由之問題，因勞基法第11條第5 款規定，並不以可歸責勞
    工為其要件，原告自不能執其憂心腸癌指數過高為詞，否認
    其有勞基法第11條第5 款所定「不能勝任工作」之事實。又
    雇主依勞基法第11條各款終止勞動契約，固不得偏離法律規
    定原先預期之利益狀態，或逾法律所賦予該權利之目的。惟
    雇主係為達其特定經濟上之目的，而僱用勞工為其服勞務。
    職是勞工之忠誠確實履行勞務給付義務，應屬勞工基於勞動
    契約之核心義務，難期雇主有任何工作職位，無需勞工忠誠
    履行此一義務。原告一再怠忽其職務，經被告予以申誡、記
    過等處分後，仍未改善，已如前述，自難認其主觀上對於被
    告有忠誠履行其提供勞務義務之意。而被告既因原告之不忠
    誠確實履行此一義務，無法透過勞動契約達成其客觀上合理
    之經濟目的，自難認被告尚有其他適當之工作可供安置原告
    。再原告屢誡屢犯，雖陳稱係因憂心腸癌指數過高所致，惟
    此情果爾屬實，則被告即使調整原告之職務，或選擇再予處
    分而不解僱，亦難期可改變原告因憂心致擔誤工作之情形。
    足見原告未忠誠履行其提供勞務義務之情事，業已破壞被告
    之信任，顯難認被告必須容忍再與原告繼續勞動契約關係。
    是原告主張被告未先行調整其職務，或選擇解僱以外之較輕
    處分，而逕行終止契約，有違解僱最後手段性原則云云，亦
    非可採。準此，被告依勞基法第11條第5 款規定，終止原告
    之勞動契約，並給付資遣費，於法即無不合。原告以前詞主
    張被告違法終止勞動契約，尚屬無據。
五、從而，原告據以訴請確認兩造僱傭關係存在，並請求被告自
    96年8 月1 日起至原告復職之日止，按月給付原告36,300元
    ，均無理由，應予駁回。原告既受敗訴之判決，其假執行之
    聲請即失所附麗，應併予駁回。爰依民事訴訟法第78條判決
    如主文。
六、兩造其餘主張及所提證據與本院上開論斷無涉或無違，不予
    贅述，附此敘明。
中    華    民    國    97    年    8     月    22    日
                      民事第三庭  法  官  黃明發
以上正本係照原本作成
如對本判決上訴，須於判決送達後20日內向本院提出上訴狀
中    華    民    國    97    年    8     月    22    日
                                  書記官  陳怡如


司法院資訊處製作；財團法人民間司法改革基金會備份。
